【裁判字號】    99,易,653
【裁判日期】    991104
【裁判案由】    違反毒品危害防制條例
【裁判全文】
臺灣彰化地方法院刑事判決               99年度易字第653號
公  訴  人  臺灣彰化地方法院檢察署檢察官
被      告  甲○○
上列被告因違反毒品危害防制條例案件，經檢察官提起公訴（
99年度毒偵字第246號），本院判決如下：
    主  文
甲○○施用第二級毒品，累犯，處有期徒刑陸月，如易科罰金，
以新臺幣貳仟元折算壹日。
    事  實
一、甲○○前於民國91年間，因施用毒品案件，經本院裁定送勒
    戒處所施以觀察、勒戒後，經評定認有繼續施用毒品之傾向
    ，經本院裁定令入戒治處所施以強制戒治，嗣經本院裁定停
    止戒治，所餘期間付保護管束，於92年2月24日保護管束期
    滿未經撤銷，視為強制戒治執行完畢，並經臺灣彰化地方法
    院檢察署於92年3月5日以92年度戒毒偵字第149號為不起訴
    處分確定；復於上揭強制戒治執行完畢釋放後5年內之96年
    間，又因施用毒品案件，經本院於96年4月30日以96年度訴
    字第391號判決判處有期徒刑6月確定，於96年6月8日易科罰
    金執行完畢。詎其猶不知悔改，復基於施用第二級毒品甲基
    安非他命之犯意，於99年2月7日下午6時30分許為警採尿回
    溯96小時內某時（99年2月7日下午4時20分許為警查獲起至
    同日下午6時30分許為警採尿之前的這段期間應除外），在
    不詳地點，以不詳方式，施用第二級毒品甲基安非他命1次
    。嗣於99年2月7日下午4時20分許，為警在彰化縣溪洲鄉○
    ○村○○路旁空地查獲，並扣得與其上開施用甲基安非他命
    犯行無關之第一級毒品海洛因1包（送驗淨重：0.53公克，
    驗餘淨重0.05公克，其持有第一級毒品犯行現經本院另案審
    理中），並經警於同日下午6時30分許，對其採集尿液送驗
    ，檢驗結果呈甲基安非他命陽性反應，而查悉上情。
二、案經彰化縣警察局北斗分局報告臺灣彰化地方法院檢察署檢
    察官偵查起訴。
    理  由
一、程序部分：
（一）本案被告甲○○所犯係屬刑事訴訟法第376條第1款所列之
      最重本刑為3年以下有期徒刑、拘役或專科罰金之罪，本
      院爰依同法第284條之1之規定行獨任審判。
（二）按被告以外之人（包括證人、鑑定人、告訴人、被害人及
      共同被告等）於審判外之陳述雖不符刑事訴訟法第159條
      之1至之4等四條之規定，而經當事人於審判程序同意作為
      證據，法院審酌該言詞陳述或書面陳述作成時之情況，認
      為適當者，亦得為證據；當事人、代理人或辯護人於法院
      調查證據時，知有刑事訴訟法第159條第1項不得為證據之
      情形，而未於言詞辯論終結前聲明異議者，視為有前項之
      同意，同法第15 9條之5定有明文。立法意旨在於傳聞證
      據未經當事人之反對詰問予以核實，原則上先予排除。惟
      若當事人已放棄反對詰問權，於審判程序中表明同意該等
      傳聞證據可作為證據；或於言詞辯論終結前未聲明異議，
      基於尊重當事人對傳聞證據之處分權，及證據資料愈豐富
      ，愈有助於真實發見之理念，且強化言詞辯論主義，使訴
      訟程序得以順暢進行，上開傳聞證據亦均具有證據能力。
      查本案下列引為證據之被告以外之人於審判外之供述（包
      括言詞及書面），被告迄至言詞辯論終結前，均未爭執其
      證據能力，且查無證據顯示該等證據有何違法或不當取供
      之情事，本院審酌該等證據業經本院合法調查，復與本案
      待證事實間具有相當之關聯性，以之作為證據均應屬適當
      ，依刑事訴訟法第159條之5第2項之規定，應認均具有證
      據能力。
（三）本案下列引為證據之非供述證據，亦查無證據顯示有非法
      取得或偽造、變造等明顯不實及瑕疵之情形，亦均認具有
      證據能力。
二、得心證之理由：
    訊據被告甲○○固不否認其前揭時、地為警查獲後，經警對
    其採集尿液送驗，檢驗結果呈甲基安非他命陽性反應之事實
    ，然矢口否認有何施用第二級毒品甲基安非他命之犯行，辯
    稱：伊沒有施用第二級毒品甲基安非他命，伊不知道伊的尿
    液檢驗為何會呈現有陽性反應，伊覺得可能是因為伊有至行
    政院衛生署彰化醫院（下稱彰化醫院）接受美沙冬治療，且
    有服用彰化醫院開給我的藥品；伊還有到彰化縣花壇鄉的沈
    祿從診所拿取戒斷美沙冬的藥物服用；伊也有到秀傳醫院拿
    取戒除美沙冬的藥物服用；伊復有服用向彰化縣溪州鄉杉料
    藥局（位於彰化縣溪州鄉○○村○○路○段357號）購得的「
    力克感」感冒糖漿，伊認為這些可能均是伊尿液檢驗呈甲基
    安非他命陽性反應的原因云云。經查：
（一）被告於事實欄所述時、地為警查獲後，經警於99年2月7日
      下午6時30分許，對其採集尿液，送請詮昕科技股份有限
      公司以氣相層析質譜儀法（GC/MS）檢驗結果，確呈甲基
      安非他命陽性反應，且其甲基安非他命濃度數值為556ng/
      ml，已高於閾值濃度500ng/ml乙節，有詮昕科技股份有限
      公司99年3月1日報告編號000000 00號濫用藥物尿液檢驗
      報告（見毒偵卷第12頁）、彰化縣警察局北斗分局委託檢
      驗尿液代號與真實姓名對照單（見警卷第6頁）各1紙附卷
      可稽。而氣相層析質譜儀係目前最常採用以測試嫌疑人有
      無施用毒品之確認方法，蓋在良好的操作條件下，以氣相
      層析質譜儀作藥物及其代謝產物之定性及定量分析，將可
      排除偽陽性之可能，不會有偽陽性反應產生，此經行政院
      衛生署管制藥品管理局92年6月20日管檢字第0920004713
      號函可資參照（司法院印行，法官辦理刑事案件參考手冊
      （一）第172頁）。是以，被告之尿液經以「氣相層析質
      譜儀」檢驗，甲基安非他命濃度數值達為556ng/ml，且本
      案復查無其他證據顯示被告採尿檢驗過程中有何人為疏失
      導致誤判情形存在，上揭尿液檢驗結果之正確性，應值確
      認。又按常人如未施用毒品，其尿水中當無呈毒品藥物陽
      性反應，倘有施用者，約70%於24小時內自尿中排出，約
      90%於三至四天內排出，因憑尿液中呈甲基安非他命陽性
      反應，故推算施用時間距採尿時間最長可能不會超過4日
      乙情，此亦經行政院衛生署管制藥品管理局93年7月22日
      管檢字第0930006615號函釋在案（見司法院印行，法官辦
      理刑事案件參考手冊（一）第156頁），則被告於前述99
      年2月7日下午6時30分許為警對其採集尿液，經送驗以氣
      相層析質譜儀檢驗，檢驗結果呈甲基安非他命陽性反應，
      已如前述，堪認被告於前述採尿時間回溯96小時內（99年
      2月7日下午4時20分許為警查獲起至同日下午6時30分許為
      警採尿之前的這段期間應除外，因此段期間被告已為警查
      獲而在警方掌控中，當無機會可施用甲基安非他命），應
      確有施用甲基安非他命之事實，亦足認定。
（二）被告固以前揭情詞置辯。惟查：
    1、「美沙冬」為第二級管制藥品，依據「Disposition of
       Toxic Drugs and Chemicals in Man」一書第五版記述
       ，口服美沙冬快速被人體吸收，24小時內約有施用劑量
       之20%至60%由尿液排出，其中排出成分包括美沙冬原態
       及其代謝物EDDP、EMDP等。又美沙冬不含嗎啡、可待因
       、甲基安非他命、安非他命或可代謝成嗎啡、可待因、
       甲基安非他命、安非他命等之成分。...如僅服用替代療
       法之美沙冬後，於尿液中不致檢出嗎啡、甲基安非他命
       、安非他命成分之陽性反應乙情，有行政院衛生署管制
       藥品管理局97年7月31日管檢字第0970007432號函在卷可
       參（見毒偵卷第29頁）。且依被告提出彰化醫院於99 年
       3月29日開立之診斷證明書上所載，被告於98年12月28日
       就診，雖被診斷為鴉片類成癮，而經丁碩彥醫師開立戒
       癮藥物：Tramal、Antisemin、Xanax、Primperan、Flun
       epan、Mesyrel予其服用，然經該醫師評估該等藥物亦未
       含有甲基安非他命、安非他命成分之情，亦有彰化醫院
       出具之診斷證明書、彰化醫院99年5月4日彰醫病字第
       099000279 6號函各1紙附卷可按（見毒偵卷第19、24頁
       ）。是被告辯以其尿液檢驗呈甲基安非他命陽性反應可
       能是因伊至彰化醫院接受美沙冬治療，且有服用彰化醫
       院開立之藥品所致云云，要無可採。
    2、又查，經本院函詢沈祿從診所，該診所醫師乃函覆本院
       以：被告因藥物成癮，曾於99年2月4日與99年1月26日至
       本所接受門診，其所服用之藥物並無甲基安非他命或安
       非他命成分，且服用後，並不會在尿液中呈現甲基安非
       他命陽性反應等情，有該診所函及隨函檢附其診所開立
       予被告服用之藥品藥單2紙存卷可參（見本院卷第38至39
       頁），復經本院將該藥單檢送行政院衛生署管制藥品管
       理局查明該等藥品是否含有安非他命、甲基安非他命及
       其代謝物之成分，該局函覆以：沈祿從診所開立藥單之9
       種藥品（即TRAMED CAP.50MG"SWISS"之主成分為Tramado
       l HCI、Aluminum Hydroxide之主成分為Aluminum Hydro
       xide、BROMAZIN T.A.B.之主成分為Bromazepam、DEX-C
       TM  TABLETS之主成分為Dexchlorpheniramine Maleate、
       APAP TAB.之主成分為Acetaminophen、DELCOPAN之主成
       分為Dextromethorphan HBr、ESZOTAB.之主要成分為Est
       azolam、Fishdon之主要成分為Trazodone Hydrochlorid
       e及DUORIDONE TAB.之主成分為Domperidone），經人體
       服用後，均不致產生甲基安非他命、安非他命之成份，
       尿液以氣相層析質譜儀檢驗，應不致有甲基安非他命或
       安非他命之陽性反應等情，有行政院衛生署管制藥品管
       理局99年8月19日FDA管字第0990049038號函在卷憑佐（
       見本院卷第49至50頁）；另該藥單中之「Clonidine HCL
       」（即中文品名「可降寧」之降血壓藥，許可證字號為
       衛署藥製字第019039號，即沈祿從診所上開檢附之藥單
       上載為「Kochanlin Tab」之藥物），其藥物成分經人體
       服用後，其尿液以氣相層析質譜分析法檢驗，不會造成
       尿液呈甲基安非他命及安非他命陽性反應乙節，復有卷
       附法務部法醫研究所99年9月6日法醫毒字第0990004811
       號函、行政院衛生署許可證查詢資料各1紙在卷可按（見
       本院卷第46、52頁）。是被告辯以其尿液檢驗呈甲基安
       非他命陽性反應可能是因伊至沈祿從診所拿取戒斷美沙
       冬的藥物服用所致云云，自無可信。
    3、再查：經本院就被告是否曾至該院拿取戒斷美沙冬之藥
       物等問題，函詢秀傳醫療社團法人秀傳紀念醫院（下稱
       秀傳醫院），經該院函覆本院以：被告自90年1月起，長
       期因精神官能性憂鬱症於本院精神科門診就醫，近年服
       用之藥物以Flunitrazepam、Rivotril與Mirtazaplne三
       種藥物治療為主，並無戒斷美沙冬之藥物。Flunitrazep
       am、Rivotril與Mirtazapine等藥物不含安非他命、甲基
       安非他命及其代謝物成分等情，有秀傳醫院99年9月8日
       明秀（醫）字第0990876號函在卷可憑（見本院卷第53頁
       ）。是被告辯以其尿液檢驗呈甲基安非他命陽性反應可
       能是因伊到秀傳醫院拿取戒除美沙冬的藥物服用云云，
       應有不實。
    4、遞查，經本院將被告所稱其向前述杉料藥局購得，並於
       偵訊中提出之美西「力克感」液藥物包裝紙盒（其上記
       載有成分說明），送詢政院衛生署管制藥品管理局，該
       局乃函覆本院以：依據衛生署藥品許可證登記資料顯示
       ，「力克感液」中含有Methylephedrine之成分，人體服
       用該成分製劑後，其尿液以免疫學分析法進行初步篩檢
       ，或可能造成甲基安非他命及安非他命偽陽性反應；但
       須再以氣相層析質譜儀進行確認檢驗，結果不致呈現甲
       基安非他命及安非他命陽性反應等情，有行政院衛生署
       食品藥物管理局99年8月18日FDA管字第0990047501號函
       存卷憑參（見本院卷第50頁）。是被告辯以其尿液檢驗
       呈甲基安非他命陽性反應可能是因伊服用向前述杉料藥
       局購得之「力克感」液感冒糖漿所致云云，復不足採。
（三）綜上所述，堪認被告前揭所辯，均屬卸責之詞，要難憑採
      。本件被告確有於事實欄所述時間，施用第二級毒品甲基
      安非他命，應可認定。
（四）按施用第一、二級毒品為犯罪行為，毒品危害防制條例第
      10條定有處罰明文。故施用第一、二級毒品者，依前揭規
      定本應科以刑罰。惟基於刑事政策，對合於一定條件之施
      用者，則依同條例第20條、第23條之規定，施以觀察、勒
      戒及強制戒治之保安處分。毒品危害防制條例於92年7 月
      9日修正公布，自93年1月9日施行，其中第20條、第23 條
      將施用毒品之刑事處遇程序，區分為「初犯」及「5年內
      再犯」、「5年後再犯」。依其立法理由之說明：「初犯
      」，經觀察、勒戒或強制戒治後，應為不起訴處分或不付
      審理之裁定；經觀察、勒戒或強制戒治執行完畢釋放後，
      「5年內再犯」者，因其再犯率甚高，原實施之觀察、勒
      戒及強制戒治既已無法收其實效，爰依法追訴或裁定交付
      審理。至於經觀察、勒戒或強制戒治執行完畢釋放後，「
      5年後再犯」者，前所實施之觀察、勒戒或強制戒治已足
      以遮斷其施用毒品之毒癮，為期自新及協助其斷除毒癮，
      仍適用「初犯」規定，先經觀察、勒戒或強制戒治之程序
      。從而依修正後之規定，僅限於「初犯」及「5年後再犯
      」二種情形，始應先經觀察、勒戒或強制戒治程序。倘被
      告於5年內已再犯，經依法追訴處罰，縱其第3次（或第3
      次以上）再度施用毒品之時間，在初犯經觀察、勒戒或強
      制戒治執行完畢釋放5年以後，已不合於「5年後再犯」之
      規定，且因已於「5年內再犯」，顯見其再犯率甚高，原
      實施觀察、勒戒或強制戒治，已無法收其實效，即應依該
      條例第10條處罰（最高法院95年度第7次刑事庭會議決議
      、最高法院97年度第5次刑事庭會議決議要旨參照）。經
      查，被告前於91年間，因施用毒品案件，經本院裁定送勒
      戒處所施以觀察、勒戒後，經評定認有繼續施用毒品之傾
      向，經本院裁定令入戒治處所施以強制戒治，嗣經本院裁
      定停止戒治，所餘期間付保護管束，於92年2月24日保護
      管束期滿未經撤銷，視為強制戒治執行完畢，並經臺灣彰
      化地方法院檢察署於92年3月5日以92年度戒毒偵字第149
      號為不起訴處分確定；復於上揭強制戒治執行完畢釋放後
      5年內之96年間，又因施用毒品案件，經本院於96年4 月
      30日以96年度訴字第391號判決判處有期徒刑6月確定，於
      96年6月8日易科罰金執行完畢之事實，有臺灣高等法院被
      告前案紀錄表1份附卷可參。則被告前既曾因施用毒品案
      件，經強制戒治後，復於前述強制戒治執行完畢釋放後5
      年內，再犯施用毒品罪，且經法院判處罪刑確定，嗣後業
      經確定，被告於本案再度施用甲基安非他命之犯行，即非
      屬毒品危害防制條例第20條第3項所定「5年後再犯」之情
      形，是檢察官逕行起訴，要無不合。依前開說明，被告上
      開所為，係於上揭強制戒治執行完畢釋放後5年內，再犯
      施用毒品罪，且經法院判處罪刑後，再度犯本案毒品危害
      防制條例第10條第2項之施用第二級毒品犯行，應認本案
      事證明確，被告上開施用第二級毒品甲基安非他命之犯行
      ，應依法論科。
三、按甲基安非他命為毒品危害防制條例第2條第2項第2款所明
    定之第二級毒品。是核被告所為，係犯毒品危害防制條例第
    10條第2項之施用第二級毒品罪。被告持有第二級毒品進而
    施用，其持有之低度行為為施用之高度行為所吸收，不另論
    持有毒品之罪。又被告曾於96年間，因施用毒品案件，經本
    院於96年4月30日以96年度訴字第391號判決判處有期徒刑6
    月確定，於96年6月8日易科罰金執行完畢之事實，有臺灣高
    等法院被告前案紀錄表1份存卷可考，其於徒刑執行完畢後
    ，5年內故意再犯本案有期徒刑以上之罪，應依刑法第47條
    第1項之規定，論以累犯，並加重其刑。爰審酌被告因施用
    毒品案件，經觀察勒戒、強制戒治及刑之執行完畢後，均未
    能徹底戒絕毒品，復犯本案施用第二級毒品之罪，難認有戒
    毒悔改之意，惟念其施用毒品乃自戕一己之身體健康，尚未
    對他人造成危害，及其犯罪動機、方法、手段、所生危害，
    暨否認犯罪之犯後態度等一切情狀，爰量處如主文所示之刑
    ，並諭知易科罰金之折算標準。至扣案白色粉末1包，經送
    驗後，檢出第一級毒品海洛因成分（送驗淨重：0.53公克，
    驗餘淨重0.05公克），有行政院衛生署草屯療養院99年3月4
    日草療鑑字第0990200191號鑑定書在卷可稽（見毒偵卷第13
    頁背面），雖據被告供述為其所有，然與其本件所犯施用第
    二級毒品犯行無關，非為本判決認定被告犯罪事實之物，爰
    不予宣告沒收。
據上論斷，應依刑事訴訟法第299條第1項前段，毒品危害防制條
例第10條第2項，刑法第11條前段、第47條第1項、第41條第1項
，判決如主文。
本案經檢察官施教文到庭執行職務。
中    華    民    國    99    年    11    月    4    日
                  刑事第二庭     法  官  吳芙如
如不服本判決，得自收受送達之翌日起10日內，表明上訴理由，
向本院提起上訴狀（須附繕本）。
中    華    民    國    99    年    11    月    4     日
                                  書記官  林明俊
毒品危害防制條例第10條
施用第一級毒品者，處 6 月以上 5 年以下有期徒刑。
施用第二級毒品者，處 3 年以下有期徒刑。

司法院資訊處製作；財團法人民間司法改革基金會備份。
